【裁判字號】    98,交抗,2602
【裁判日期】    981231
【裁判案由】    違反道路交通管理處罰條例
【裁判全文】
臺灣高等法院交通事件裁定            98年度交抗字第2602號
抗告人  即
原處分機關  臺北市交通事件裁決所
受  處分人  甲○○
                        國民
上列抗告人因受處分人違反道路交通管理處罰條例案件，不服臺
灣臺北地方法院中華民國98年 9月30日所為裁定（98年度交聲字
第2412號），提起抗告，本院裁定如下：
    主  文
原裁定撤銷。
受處分人之異議駁回。
    理  由
一、原裁定意旨略以：
  (一)本件原處分機關臺北市交通事件裁決所（下稱原處分機關）
    認異議人即受處分人甲○○駕駛車牌號碼0382-QN號自用小
    客車，於民國98年3月8日7時20分許，行經國道五號高速公
    路南下41.1公里處時，在限速90公里之路段，因行車速度12
    8公里，超速38公里，涉有道路交通管理處罰條例第33條第1
    項第1款違規，嗣經警攔停製單舉發後，嗣因異議人逾越應
    到案日期限60日以上，始向原處分機關提出申訴，經原處分
    機關認為異議程序上之瑕疵尚可補正，乃函請原舉發單位調
    查結果，仍認異議人有前揭違規行為，原處分機關爰依道路
    交通管理處罰條例第33條第1項第1款、第63條第1項第1款（
    裁決書漏引第1款）及違反道路交通管理事件統一裁罰標準
    表規定，於98年5月25日以北市裁催字第裁22-Z00000000號
    裁罰異議人新臺幣（下同）6,000元，並記違規點數1點在案
    。
  (二)異議意旨略以：當時行車時速約84公里，員警欄停時，伊即
    請求員警提供違規時速照片，以利明確舉證違規事實，警方
    稱雷射槍採點對點測速，無任何照片可供參考，伊認為交通
    執法人員對於違規之舉證為必要要件，公權力執法卻提不出
    違規車輛超速行駛之依據，舉凡違規車輛之舉證照片均可清
    楚表示車號、車型、車速、車色及日期，如客觀證據充分，
    雙方皆不會有爭議，惟本件既無證據，即應撤銷原裁決等語
    。
  (三)按交通法庭認為聲明異議有理由，或聲明異議雖無理由而原
    處分不當或違法者，應以裁定將原處分經聲明異議部分撤銷
    ，並自為裁定，道路交通案件處理辦法第20條有明文規定。
    又法院受理交通事件，準用刑事訴訟法之規定；又犯罪事實
    應依證據認定之，無證據不得推定其犯罪事實，道路交通管
    理處罰條例第89條前段、刑事訴訟法第154條分別定有明文
    。而認定犯罪事實所憑之證據，雖不以直接證據為限，間接
    證據亦包括在內，然而無論直接證據或間接證據，其為訴訟
    上之證明，須於通常一般之人均不致有所懷疑，而得確信其
    為真實之程度者，始得據為有罪之認定，倘其證明尚未達到
    此一程度，而有合理之懷疑存在而無從使事實審法院得有罪
    之確信時，即應由法院為諭知被告無罪之判決，此亦有最高
    法院76年台上字第4986號判例意旨可資參照。是以，法院審
    理違反道路交通管理處罰條例案件時，亦當踐行完畢調查證
    據之程序，且就原處分機關所認定之行為人違規事實，如仍
    有合理懷疑者，即應刑事訴訟法之無罪認定原則，對受處分
    人為有利之認定。
  (四)異議人甲○○於前揭時地駕駛系爭車輛，超速38公里之違規
    事實乙節，係以內政部警政署國道公路警察局公警局交字第
    Z00000000 號舉發違反道路交通管理事件通知單為據。舉發
    單位即內政部警政署國道公路警察局第九警察隊亦函復原處
    分機關，當時所使用之車裝非照相式雷達測速儀，業經濟部
    標準檢驗局檢定合格，並檢附97年11月 4日經濟部標準檢驗
    局雷射測速儀檢定合格證書等云云。查本案舉發機關以非照
    相式雷達測槍，作為高速公路車輛違規超速行為處罰之依據
    ，雖嗣後原舉發單位即內政部警政署國道公路警察局第九警
    察隊蘇澳分隊員警徐崇敏於本院調查證據時，有舉證當時亦
    有另外一位執勤員警在場見證，並提出舉發當時錄音之譯文
    佐證，惟譯文內容仍僅證明行為人當時對於舉證照片付之闕
    如及時速為何有言語之爭執，並無其他可留作事後判斷審酌
    之證據，於目前現代進步之照相、測速系統等高科技技術日
    臻成熟，國內外各種測速照相設備不斷推陳出新情況下，舉
    發單位卻一直援用多年前所購置之非照相式雷達測速儀作為
    舉發違規超速之唯一採證依據，未檢討改進該取締超速之判
    讀儀器是否符合現代民主法治國家凡事講求證據，以維護公
    權力的伸張與保障人權之權衡原則，實已構成行政裁量怠惰
    之缺失，亦不符合依法行政原則。雖該雷達測速機器曾經檢
    定認為準確，惟其缺點仍在無法留下有形或無形之具體證據
    ，藉以證明當時異議人確有超速行為，作為日後發生爭議時
    ，供法院審查當時行政機關認定民眾有違規超速情節之判讀
    是否無誤之衡量依據，亦不能讓違規民眾或一般道路使用人
    得以接受其確有違規事實存在。在一切講究證據之民主法治
    社會，舉發機關仍以此種不能留下紀錄之非照相式雷達測速
    儀來取締超速違規，顯有立即檢討改正之必要，始符合民主
    國家法定證據之明確性原則。查本件違規事實之認定，僅係
    依非照相式雷達測速槍，作為違規行為之唯一依據，並未佐
    以其他可留作事後判斷審酌之證據（物證或人證），縱舉發
    單位具函表示該非照相式雷達測速儀業經濟部標準檢驗局檢
    定合格，準確性毋庸置疑云云，然舉發單位與受處分人本係
    處於對立之地位，且與受處罰之民眾間為平等之立場，尤以
    受舉發民眾對該機器之準確性業已提出質疑之場合，如何得
    以此官方片面之主張準確與否，逕執以解民眾之疑，杜悠悠
    之口，尤無從令法院對此種違規事實之真實存在，產生無可
    動搖之心證。是本件僅憑員警當場攔停告知並給予民眾觀看
    測速槍拍攝畫面後，即遽予認定其違規事實，其舉發之基礎
    不僅甚為薄弱，亦不免貽行政專斷之譏。況本院要求函調當
    時舉發之畫面藉供審查時，竟經舉發機關函覆該畫面於取締
    後即失其存在而終不可得，致連作為處罰依據之唯一證據亦
    均付諸闕如。是該車裝非照相式雷達測速儀所攝得之圖像，
    究竟係以何種外觀呈現？行為人之違規事實是如何認定？警
    員之解讀有無錯誤？竟均無從為事後之審查，又如何得能使
    法院獲得合理之心證，而不對該違規事實之存在與否，產生
    合理之懷疑？綜合上述，本件就受處分人有關超速行為之舉
    發既有甚多瑕疵，原處分機關對受處分人所為該部分之裁罰
    ，即難認為允當，爰將原處分撤銷，改諭知受處分人不罰。
二、抗告意旨略以：本案係攔停案件，當時所使用之車裝非照相
    式雷達測速儀，業經經濟部標準檢驗局檢定合格，其準確性
    毋庸置疑。至當場舉發之交通違規案件，若要求舉發機關不
    分違規情節一律須留證據，俾利法院事後審查，將大幅提高
    交通管理之行政效能，而非立法者制定交通管理法規之本意
    。況本案受處分人既未就執勤警員之舉發有誤提出相關證據
    以供調查，亦無證據證明員警有捏造事實違法取締之情事，
    則受過專業訓練執勤員警本其維護交通秩序、安全職責所為
    之舉發，自應受到合法、正確之推定。故原法院僅以受處分
    人有關超速行為之舉發有甚多瑕疵為由，撤銷原處分，而諭
    知受處分人不罰之裁定，於法未合，爰提起抗告等語。
三、按汽車行駛高速公路及快速公路，應依速限標誌指示，高速
    公路及快速公路交通管制規則第5條第1項定有明文。次按汽
    車駕駛人，駕駛汽車行車速度，超過規定之最高時速60公里
    以上，處6,000元以上24,000 元以下罰鍰，且應接受道路交
    通安全講習，並記違規點數3 點，道路交通管理處罰條例第
    43條第1項第2款、第5項前段及第 63條第1項第3款分別定有
    明文。
四、經查：
  (一)按警員之舉發交通違規，是道路交通管理處罰條例所規定之
    職權行使，該職權行使有立法機關之授權。而違規行為之取
    締，若屬瞬間發生之行為，通常多委由當場執行取締違規公
    務員之認識與判斷，必須為立即之取締作為，此為達成維持
    交通秩序目的所必要，且依道路交通管理處罰條例之規定，
    此種立即性之舉發違規，多依警員之認知、判斷已足，並無
    必須另有其他積極佐證，如其他目擊證人或必須拍攝照片等
    ，始構成處分要件之規定。此係因執行職務之公務員，通常
    多具有一定之考選資格與專業訓練，且其執法之對象係不特
    定之大眾，故其立場經立法機關推定，應具有客觀、中正與
    公平之特質，而無故意偏頗之虞，是此種逕由公務員所為之
    事實認定，除非有其他積極證據，足資認定公務員於執行職
    務時，有故意或過失侵害人民權利之情形，或處分本身有重
    大明顯之瑕疵而應予撤銷者外，否則本於行政目的達成之必
    要與公權力之尊重、公信力之維持，司法機關通常亦多予尊
    重，並儘力維持，以秉持行政、司法相互合作、制衡之原理
    ，共同維護國家機能之正常運行。次按行政罰法第7條第1項
    固規定：「違反行政法上義務之行為非出於故意或過失者，
    不予處罰。」，惟同法第 1條但書規定：「其他法律有特別
    規定者，從其規定。」而道路交通管理處罰條例第85條第4
    項規定：「依本條例規定逕行舉發或同時併處罰其他人之案
    件，推定受逕行舉發人或該其他人有過失」，將上開有關逕
    行舉發之法定效力予以明文化，即依上開法條意旨，受處分
    人既經逕行舉發違規，即經推定為有過失，若受處分人主張
    並無過失，應自負舉證責任，而屬行政罰法第 1條但書所稱
    之特別規定。又取捨證據及認定事實，乃法院判斷職權之行
    使，其對於證據證明力所為之判斷，茍係基於吾人日常生活
    之經驗，而未違背客觀上應認為確實之定則，並已敘述其何
    以為此一判斷之理由，即不能指為違法。
  (二)本件受處分人駕駛其所有上揭自用小客車，於上揭時地，因
    行車速度 128公里，超速38公里之事實，經內政部警政署國
    道公路警察局員警開立公警局交字第 Z00000000號舉發違反
    道路交通管理事件通知單，逕行舉發，原處分機關於98年 5
    月25日以北市裁催字第裁22-Z00000000號違反道路交通管理
    事件裁決書，裁處受處分人罰鍰6000元，並記違規點數 1點
    ，有上開通知單、裁決書等在卷可查。並經證人即舉發現場
    執勤之警員徐崇敏於原審證稱：「（問：異議人（指受處分
    人）有違規嗎？）當時我用雷射槍射牠的時候，他在內側車
    道，旁邊沒有其他車輛，我們有他當時被舉發的錄音檔，他
    自己也有承認他有違規，我這邊也有照片可以讓法官瞭解被
    取締當時的現場住置跟路況，還有雷射槍的檢驗書。（問：
    這種的違規事實，為何沒有辦法留下任何的書面的資料或是
    證明？）那個雷射槍只是顯示牠的速度跟測距，牠的雷射槍
    是點對點的測量。（問：如何讓違規人知道自己確實有違規
    ？）我們有當場攔查後，並告知違規的事實，也有解說這雷
    射槍的原理給他聽，也有給他看超速的數據。（問：超速的
    數據在哪裡看？）雷射槍上面的螢幕，可以看出牠的距離跟
    速度多少。（問距離跟速度多少，上面有車號嗎？）沒有。
    （問：以本件來講，取締的當下，你跟異議人解說的時候，
    異議人有接受嗎？）他一直講說要我們出示照片，但是我們
    有跟他解說這是雷射槍的測速資料，沒有照片。（問：所以
    異議人有沒有接受？）違規單當時他有簽名，我們也有詢問
    他說有沒有超速的行為，他自己也有承認。（問：你的錄音
    帶裡面異議人有承認有超速嗎？）我當天跟我們副主管有一
    起上班，我們副主管問他的時候，他說他有約超速10公里。
    （問：當時你有沒有給他看你們的測速？）有，上面顯示12
    8 公里。」等語（見原審卷21至23頁）。證人證述異議人超
    速行駛之地點、舉發超速行駛之過程、事後反應等情節，核
    與案發現場錄音內容相符，證人顯非一般憑空捏造證詞可擬
    。綜觀證人證述內容，及參諸本件測得受處分人車輛超速違
    規之儀器規格為LTI廠牌之125Hz非照相式雷達測速儀，於97
    年11月 4日由經濟部標準檢驗局測定合格，其有效期限為98
    年11月30日等情，有內政部警政署國道公路警察局第二警察
    隊於98年 6月30日所出具之公警九交字第0980971378號函附
    經濟部標準檢驗局雷射測速儀檢定合格證書影本 1紙附卷可
    參（見原審卷第18頁），因此舉發本件之警員所憑據雷射測
    速儀器之測速功能，並無錯誤之疑慮等情，足徵受處分人駕
    駛前揭自用小客車於上開時地，以時速 128公里之速度，超
    速38公里行駛之違規事實，應堪認定。
  (三)原裁定雖以該車裝非照相式雷達測速儀所攝得之圖像，究竟
    係以何種外觀呈現？行為人之違規事實是如何認定？警員之
    解讀有無錯誤？竟均無從為事後之審查，又如何得能使法院
    獲得合理之心證，而不對該違規事實之存在與否，產生合理
    之懷疑？而認本件就受處分人有關超速行為之舉發既有甚多
    瑕疵云云。惟：
  1.交通違規行為常發生於瞬間，若要求執勤員警對於所有舉發
    道路交通違規之行政行為，均需照相、錄音、錄影或其他科
    學證據以證其實，則國家維護交通秩序、安全之行政措施勢
    必窒礙難行，此從道路交通管理處罰條例第7條之2第1項第1
    款至第6條與同條項第7款規定對照比較，亦可得相同之結論
    。是以本件舉發員警雖未攝得受處分人違規超速行駛之照片
    ，仍非得據此斷言受處分人即無超速違規情事，而置其他證
    據不論，準此，受處分人自不得執此而解免其責。
  2.又受處分人於原審審理時，到庭供稱：「．．．警員開始欄
    我的時候，我在我車的擋風玻璃下方有個螢幕車速的數據，
    是84公里，因為警員他有攔車，我就開始減速停在路肩，所
    以就算我當時因為我攔車我減速，我前面的車速也不會超過
    90幾公里，也不會到 128公里。」（見原審卷第22頁）。足
    認受處分人係因於發現警員攔停後，始看車速的數據。而衡
    諸常理，駕駛人遇警察攔停時，必會有減速之動作，以利停
    車配合受檢，故受處分人發現警察攔停後，看到之螢幕車速
    的數據為84公里，尚難認定係受處分人於警察以上揭雷射槍
    測速時之車速。況證人即舉發員警於原審到庭證稱有給受處
    分人看超速數據，且受處分人對此亦不爭執，僅爭執該顯示
    之數據未顯示其車號，不足以證明其有超速（見原法院卷第
    21、22頁），顯見警方於舉發時已出示數據，於法並無不合
    。則受處分人辯稱其於案發時之車速為84公里云云，自難信
    為真實。
五、綜上所述，本件受處分人有駕駛其所有上揭自用小客車，於
    前揭時地，在限速90公里之路段，行車速度128公里，超速
    38公里之違規事實，且依卷附客觀事證，系爭車裝非照相式
    雷達測速儀運作正常，原處分機關依道路交通管理處罰條例
    第33條第1項第1款、第63條第1項第1款及違反道路交通管理
    事件統一裁罰標準表之規定，裁處異議人罰鍰6000元，並記
    違規點數 1點，即無不當。原裁定僅以受處分人有關超速行
    為之舉發既有甚多瑕疵為由，裁定將原處分撤銷，諭知受處
    分人不罰，認事用法尚有未當。原處分機關抗告意旨指摘原
    裁定不當，為有理由。本件受處分人違規事實明確，本院認
    無再發回之必要，由本院自為裁定，將原裁定撤銷，並駁回
    受處分人之聲明異議。
據上論結，應依道路交通案件處理辦法第26條，刑事訴訟法第41
3條，裁定如主文。
中    華    民    國    98    年    12    月    31    日
                  刑事第七庭  審判長法  官  游紅桃
                                    法  官  周明鴻
                                    法  官  楊智勝
以上正本證明與原本無異。
不得再抗告。
                                    書記官  戴伯勳
中    華    民    國    98    年    12    月    31    日


司法院資訊處製作；財團法人民間司法改革基金會備份。
